【裁判字號】    90,上訴,1138
【裁判日期】    900912
【裁判案由】    常業重利
【裁判全文】
臺灣高等法院高雄分院刑事判決                    九十年度上訴字第一一三八號
    上  訴  人  臺灣高雄地方法院檢察署檢察官
    被      告  丙○○
右上訴人因被告常業重利案件，不服臺灣高雄地方法院九十年度訴字第三八號，中
華民國九十月五月三十一日第一審判決（起訴案號：臺灣高雄地方法院檢察署八十八
年度偵字第二四七一一號）提起上訴，本院判決如左：
    主    文
上訴駁回。
    理    由
一、甲訴意旨略以︰被告丙○○（綽號蘇仔）意圖營利，自民國（下同）八十七年八
    月間起，經營地下錢莊業務。乘乙○○急須現款繳納在高雄縣大寮鄉○○○路二
    七七號所經營之欣君理髮廳店租，陳月、賈王洽蓮、楊金土、莊進成、洪桃、黃
    瑞生、陳榮輝、吳銘郎、簡慶東、黃美容、楊桂珍、蔡嘉君、蘇雅慧、黃雅夫、
    張美惠、廖竹勤、蔡芬昇、徐建中、李新添、陳怡利、蔡佳君、黃美容、王惠蘭
    、朱國榮及余政謙等人急需用款之際，連續貸予金錢。其方式之一是以日仔會名
    義經營，一次借足新台幣（下同）四萬八千元，每日繳交二千元之本息，以三十
    日期限連日清償；另一種是借款十一萬元，以十五日為一期，每期繳交本息各五
    千元，分二十二期攤還，均必須簽發票額一萬元之本票多紙供為擔保，以此收取
    與原本顯不相當之重利，將所得賴為生活之資，並以之為業。而乙○○於多次借
    得四萬八千元之款項後，清償至八十八年一月五日，猶積欠五萬七千元，為清償
    此筆款項乃改以十一萬元方式借貸，並簽發一萬元之本票二十二紙供為質押，約
    定於每月五日、二十日各付款一萬元。以此方式收取與原本顯不相當之重利，將
    所得賴為生活之資，並以此為業。乙○○付款至八十八年八月五日共清償十四萬
    元，因店內生意收入不佳，無法按期繳款。丙○○即於同年九月二十日攜所持有
    之本票三紙至上址逼討債款，竟欲將其須於八月二十日及九月五日遲付之二萬元
    本息，再以利上加利改為每日收取一千元，連付二十六日之方式處理，致與乙○
    ○之友人宋昭明協調未果，即向乙○○恐嚇表示：若一再拖延不還就要讓該店開
    不成等語（此部分另為不起訴處分）。乙○○因心生畏懼乃報警查獲，並扣得日
    仔會名片乙盒、支票乙紙、互助會單二紙（每會一萬元、五千元各一，附卷內）
    ，及乙○○與案外人陳月、李新添、謝瑞發、簡慶東、賈王洽蓮、陳王來金、許
    榮華、徐建中、陳榮輝、蔡佳君、王蕙蘭、黃陳阿理等人所簽發之本票五十七紙
    等物。因認被告涉有刑法第三百四十五條常業重利罪嫌云云。
二、按犯罪事實應依證據認定之，無證據不得推定其犯罪事實；又不能證明被告犯罪
    者，應為無罪判決之諭知，刑事訴訟法第一百五十四條、第三百零一條第一項分
    別定有明文。又告訴人之告訴，係以使告訴人受刑事訴追為目的，是其陳述是否
    與事實相符，仍應調查其他證據以資審認，最高法院五十二年台上字第一三
    號判例足資參照。
三、甲訴意旨認被告丙○○涉犯右揭常業重利犯行，無非以告訴人乙○○於警訊時之
    指訴，及證人宋昭明於警訊時之證詞，並有日仔會名片一盒、支票一紙、互助會
    單二紙、案外人陳月、李新添、謝瑞發、簡慶東、賈王洽蓮、陳王來金、許榮華
    、徐建中、陳榮輝、蔡佳君、王蕙蘭、黃陳阿理等人所簽發之本票五十七紙及付
    款日期明細一張等物扣案可佐，資為論罪依據。惟訊據被告丙○○堅決否認有何
    常業重利犯行，辯稱：伊並無經營地下錢莊，係召集互助會，告訴人乙○○有參
    加由伊擔任會首之互助會，故向伊繳交互助會會款，而扣案之本票，係互助會會
    員簽發交付的等語。經查：
    (一)證人黃瑞生於原審到庭證稱：告訴人乙○○有參加被告召集之五千元互助會，
      標會地點在伊經營之夏威夷理髮廳，乙○○於第一會（按互助會第一會由會首
      直接收取會款，此第一次標會，實為第二會）時有來參與標會，當時競標者數
      人均標同金額五千元，最後由陳月抽籤得標，因乙○○稱需錢孔急，乃與被告
      商量，由被告交付乙○○以五千元得標之會款，之後乙○○應按期繳納死會會
      款一萬元予被告等語在卷，證人張美惠亦證稱伊有親眼目睹乙○○因急需用錢
      ，乃以陳月得標之相同標金，由被告湊錢予乙○○等語在卷（以上見原審卷第
      五十、五十一頁）。證人黃瑞生、張美惠上開證詞，核與被告所辯：於第二會
      時由陳月得標，乙○○未得標，因乙○○急需用錢，乃要求以五千元利息盤予
      他人，然會員均不願意，最後始由伊頂下等語相符。再參以扣案之告訴人乙○
      ○簽發之二十二張面額各一萬元本票，係自八十八年一月廿日起至八十八年十
      二月五日止，與該五千元互助會第一會係八十七年十二月廿日起會，第二會係
      八十八年一月五日標會，而告訴人乙○○於第二會以五千元利息盤予被告後，
      應簽發自八十八年一月廿日起，每月五日、廿日之面額一萬元本票共二十二張
      予被告等情相符。足見被告辯稱乙○○確有參加其召集之每會五千元互助會，
      於第二會時由陳月得標，乙○○未得標，因乙○○急需用錢，乃要求以五千元
      利息盤予他人，然會員均不願意，最後始由伊頂下，湊錢交予乙○○，乙○○
      每期應交付一萬元之死會會款等語尚非虛構。
    (二)證人陳王來金於偵查中證稱：伊有頂下丙○○名義之五千元互助會，得標者要
      簽發本票交予被告等語；證人謝瑞發於偵查中證稱：伊參加丙○○之五千元、
      一萬元互助會各一會，一萬元已死會等語；證人李新添、徐建中於偵查中亦證
      稱：伊有參加丙○○召集之一萬元互助會等語（以上見偵查卷第二十五～二十
      七頁、第三十三頁）；證人賈王洽蓮於原審審理時證稱：伊有參加丙○○召集
      之五千元互助會二會，其中一會係他人以伊名義參加，均已死會等語；證人黃
      瑞生於原審審理時證稱：伊有參加被告召集之五千元互助會一會，標會地點在
      伊經營之夏威夷理髮廳等語；證人張美惠於原審審理時證稱：伊有參加丙○○
      召集之一萬元互助會等語；證人陳榮輝於原審審理時證稱：伊有參加丙○○召
      集之五千元及一萬元互助會等語；證人沈黃美瓏於原審審理時證稱：伊有參加
      丙○○召集之五千元、一萬元互助會等語在卷（以上見原審卷九十年四月四日
      訊問筆錄）。綜上證人於偵查及原審審理時之證詞，堪認被告確實有召集卷附
      二張互助會單之五千元、一萬元互助會，參以被告為警查獲後，即由其身上起
      獲上開二張互助會單，該二張互助會單自不可能嗣後臨訟偽造，而上開互助會
      單中五千元互助會之編號十七係告訴人乙○○，再佐以上開證人黃瑞生、張美
      惠證稱曾目睹告訴人乙○○於第二會時前往標會，益見告訴人乙○○確有參加
      被告召集之五千元互助會一會，告訴人乙○○於警訊時指稱其未參加由被告召
      集之該五千元互助會云云，與事實不符，而有所掩飾。
    (三)告訴人乙○○於警訊時指稱伊向被告借錢方式有二種，第一種是俗稱「日仔會
      」，自八十七年八月起陸續向被告借「日仔會」多會，每會新台幣四萬八千元
      ，每日本息二千元，分三十日連日償還，合計六萬元，直至八十八年一月初無
      力繼續償還該「日仔會」借款，共積欠五萬八千元，乃以第二種方式借得新台
      幣十一萬元，以十五日為一期，每期本金五千元，利息亦五千元，合計本息還
      一萬元，分作二十二期攤還，並開立面額一萬元本票二十二張供被告質押云云
      。惟倘如告訴人所陳，其既已無力償還被告之「日仔會」，尚積欠五萬八千元
      ，被告豈願再借款十一萬元予告訴人之理，告訴人所陳顯有悖情之處。告訴人
      又未能提出其向被告借「日仔會」之任何證據以供查證，自不得以其片面且有
      瑕疵之指訴而遽認被告有常業重利犯行。
    (四)證人宋昭明係於告訴人乙○○無法償還八十八年八月廿日、同年九月五日二張
      面額一萬元之本票時，始參與協調該二萬元分二十六日給付，每日給付一千元
      之事，顯然其於警訊時證述告訴人乙○○向被告借「日仔會」積欠五萬七千元
      ，因無力償還始向被告借十一萬元及清償方式等，應係由告訴人乙○○所傳述
      得知，並無親自目睹告訴人乙○○向被告借日仔會及十一萬元之事，自不得以
      其證詞作為不利被告之證據。
    (五)扣案之五十七張本票中，其中發票人為陳榮輝、徐建中、賈王洽蓮、乙○○、
      李新添、謝瑞發、陳王來金、許榮華、簡慶東、陳月、王蕙蘭、蔡佳君均屬上
      開互助會會員，應屬上開會員簽發交付予被告之本票，至於面額為五萬三千元
      之支票一張，並無發票人簽章，並非有效之支票，又發票人為黃陳阿理、面額
      分別為一萬元、一萬五千元之本票二張，被告否認係其所有，惟票據係流通證
      券，被告縱持有上開二張本票，仍不能據為被告有常業重利之證據。
    (六)扣案之名片一盒，被告辯稱係其印錯，故從未使用云云。被告辯稱其印錯云云
      ，雖與常情違背難以採信，然並無積極證據足認其曾使用上開名片從事重利行
      為，亦不得以扣案之名片作為被告犯罪之依據。
    綜上所述，並無積極證據足認被告有何被訴之犯行，自屬不能證明被告犯罪。
四、原審因而諭知被告無罪之判決，核無違誤，甲訴人上訴意旨仍認被告有常業重利
    之犯行云云，而指摘原判決不當，為無理由，應予駁回。
據上論斷，應依刑事訴訟法第三百六十八條，判決如主文。
本案經檢察官陳惠珠到庭執行職務。
中    華    民    國         九十       年      九      月     十二     日
                              臺灣高等法院高雄分院刑事第二庭
                                  審判長法官  曾永宗
                                        法官  謝肅珍
                                        法官  邱永貴
右正本證明與原本無異。
檢察官如不服本判決，應於判決送達後十日內向本院提出上訴狀，其未述理由者並
應於提出上訴狀後十日內向本院補提理由書（應附繕本)。
被告不得上訴。
                                      書記官  周能智
中    華    民    國         九十       年      九      月     十四     日
                                                                      Ｈ


司法院資訊處製作；財團法人民間司法改革基金會備份。
